臺灣臺南地方法院民事判決　九十三年度重訴字第二二九號
　　原　　　告　丙○○
　　　　　　　　戊○○
　　　　　　　　己○○
　　　　　　　　甲○○
　　共　　　同
　　訴訟代理人　許富元　律師
　　被　　　告　乙○○
　　　　　　　　丁○○
右當事人間請求分割共有物事件，經本院於民國九十四年三月三十一日言詞辯論終結
，判決如左：
    主      文
兩造共有坐落臺南縣大內鄉○○段一八四二之一地號土地（地目建、面積八四０平方
公尺）、同段一八四二之五地號土地（地目建、面積三三七五平方公尺）、同段一八
四二之八地號土地（地目旱、面積一七九０平方公尺）准予合併分割如附圖即臺南縣
麻豆地政事務所民國九十四年二月三日土地複丈成果圖所示：編號建一八四二之一Ａ
部分（面積四七六平方公尺）及編號建一八四二之五Ａ部分（面積八０一平方公尺）
之土地分歸兩造各按原應有部分比例保持共有；編號建一八四二之一Ｂ部分（面積二
九平方公尺）、編號建一八四二之五Ｇ部分（面積四二九平方公尺）及編號旱一八四
二之八Ａ部分（面積三三０平方公尺）之土地皆分歸原告丙○○取得；編號建一八四
二之一Ｅ部分（面積六七平方公尺）、編號建一八四二之五Ｄ部分（面積四二九平方
公尺）及編號旱一八四二之八Ｄ部分（面積二九二平方公尺）之土地皆分歸原告戊○○取得；編號建一八四二之一Ｆ部分（面積六六平方公尺）、編號建一八四二之五Ｃ
部分（面積四二九平方公尺）及編號旱一八四二之八Ｅ部分（面積二九三平方公尺）
之土地皆分歸原告己○○取得；編號建一八四二之一Ｃ部分（面積六八平方公尺）、
編號建一八四二之五Ｆ部分（面積四二九平方公尺）及編號旱一八四二之八Ｂ部分（
面積二九一平方公尺）之土地皆分歸原告甲○○取得；編號建一八四二之一Ｄ部分（
面積六八平方公尺）、編號建一八四二之五Ｅ部分（面積四二九平方公尺）及編號旱
一八四二之八Ｃ部分（面積二九一平方公尺）之土地皆分歸被告乙○○取得；編號建
一八四二之一Ｇ部分（面積六六平方公尺）、編號建一八四二之五Ｂ部分（面積四二
九平方公尺）及編號旱一八四二之八Ｆ部分（面積二九三平方公尺）之土地皆分歸被
告丁○○取得。
訴訟費用由兩造依如附表所示訴訟費用分擔比例負擔。
　　事      實
甲、原告方面：
一、聲明：求為判決如主文所示。
二、陳述：
　(一)坐落臺南縣大內鄉○○段一八四二之一地號土地（地目建、面積八四０平方公尺
    ）、同段一八四二之五地號土地（地目建、面積三三七五平方公尺）及同段一八
    四二之八地號土地（地目旱、面積一七九０平方公尺），為原告丙○○、戊○○
    、己○○、甲○○與被告乙○○、丁○○所共有，其所有權應有部分比例均各為
    六分之一，茲因系爭土地並無因法令規定或物之使用目的不能分割或契約約定有
    不分割之期限等情形，兩造又無法達成分割協議，爰訴請分割系爭土地。
  (二)參酌系爭土地相連，與顧及土地之有效使用，維護各共有人利益均衡及對外之通
  　路，提出如後附臺南縣麻豆地政事務所民國九十四年二月三日之土地複丈成果圖
  　所示之分割方案，請求按各共有人應有部分之比例合併分割系爭土地。
三、證據：提出土地登記簿謄本三件、地籍圖謄本一件、分割方案圖二件，並聲請勘
　　驗現場。
乙、被告方面：
壹、被告乙○○部分
一、聲明：同意分割系爭土地。
二、陳述：同意原告所提出之分割方案。
貳、被告丁○○方面：
    被告丁○○未於言詞辯論期日到場，亦未提出書狀作何聲明或陳述。
丙、本院依原告之聲請勘驗系爭土地，並囑託臺南縣麻豆地政事務依原告所提出之分
    割方案製作複丈成果圖。
    理　　　由
甲、程序方面：
    本件被告丁○○未於言詞辯論期日到場，核無民事訴訟法第三百八十六條所列各
    款情形，爰依原告之聲請，由其一造辯論而為判決。
乙、實體方面：
一、本件原告主張：坐落臺南縣大內鄉○○段一八四二之一地號、同段一八四二之五
　　地號及同段一八四二之八地號土地，為其等與被告乙○○、丁○○共有，各共有
　　人之應有部分詳如附表所示。系爭土地依其使用目的並無不能分割之情形，而兩
　　造就系爭土地亦無不分割之約定，惟迄今尚無法達成協議分割系爭土地，爰依法
　　請求判決分割等語。
二、被告乙○○辯稱：其同意合併分割，對於原告提出之分割方案亦無意見等語。被
　　告丁○○則未於言詞辯論期日到場，亦未提出書狀作何聲明及陳述。
三、按共有人得隨時請求分割共有物，但因物之使用目的不能分割或契約定有不分割
　　之期限者，不在此限；共有物之分割，依共有人協議之方法行之，分割之方法不
　　能協議者，法院得因任何共有人之聲請，以原物分配於各共有人，民法第八百二
　　十三條第一項、第八百二十四條第一項第一款分別定有明文。查本件原告主張坐
　　落臺南縣大內鄉○○段一八四二之一地號土地（地目建、面積八四０平方公尺）
　　、同段一八四二之五地號土地（地目建、面積三三七五平方公尺）及同段一八四
　　二之八地號土地（地目旱、面積一七九０平方公尺）等三筆土地係相鄰土地，為
　　兩造所共有，原告四人與被告二人之應有部分各為六分之一，兩造間就系爭土地
　　並無不為分割之約定，依其使用目的，亦無不能分割之情形，惟兩造無法達成協
　　議分割之事實，業據原告提出土地登記謄本三件為證，且為被告所不爭執，再本
　　件兩造前經本院新市簡易庭進行調解，因被告丁○○未到場陳述意見而調解不成
　　立，移送本院改按通常程序審理，且於言詞辯論終結前均無法達成分割協議，顯
　　無法達成分割之協議，是原告訴請裁判分割，於法並無不合，自應准許。
四、次按分割共有物之訴，係就同一共有關係之共有物，予以分割，使共有人各就共
    有物之一部分單獨取得所有權之形成訴訟。故數共有物，除依其性質及其共有人
    與應有部分均相同，並經共有人全體同意者外，尚難認其得為合併分割（最高法
    院八十五年臺上字第二九五九號判決參照）。惟查系爭三筆土地均為兩造所共有
    ，應有部分亦皆相同，且原告及被告乙○○均同意合併分割（見本院九十四年三
    月三十一日言詞辯論筆錄第二頁），而被告丁○○經通知並未提出反對合併分割
    之意見，且系爭三筆土地相鄰，土地間並無明顯界線或區隔，而系爭三筆土地除
    一八四二之一及一八四二之八土地之東側面臨既成道路可對外通行外，一八四二
    之五地號土地四面均未面臨道路，僅能經由通行一八四二之一、一八四二之八地
    號對外聯絡等情，此業經本院履勘現場查核屬實，並有地籍圖一件在卷可參，為
    符土地經濟使用之最佳效用，自以合併分割最合乎兩造之利益，是被告丁○○雖
    未於本院審理中對合併分割表示意見，仍無礙本院依職權為共有人最有利之認定
    ，揆諸前揭判例意旨，原告主張合併分割系爭三筆土地，於法並無不合。
五、再按分割共有物，以消滅共有關係為目的，法院裁判分割共有土地時，除因該土
    地內部分土地之使用目的不能分割（如為道路）或部分共有人仍願維持其共有關
    係，應就該部分土地不予分割或准該部分共有人成立新共有關係外，應將土地分
    配於各共有人單獨所有，最高法院六十九年臺上字第一八三一號著有判例。又分
    割共有物究以原物分割或變價分割為適當，法院應斟酌當事人意願、共有物之使
    用情形、經濟效用及全體共有人之利益等情形而為適當之分割，不受共有人所主
    張分割方法之拘束（最高法院八十八年度臺上字第六００號裁判可資參照）。經
    查：
  (一)系爭三筆土地均呈東西狹長之長條形狀，一八四二之五地號土地東側緊鄰一八四
    二之一地號及一四二之八地號土地西側，而系爭三筆土地僅一八四二之一地號及
    一八四二之八地號土地之東側面臨約三點五米寬之既成道路，北、南、西側均臨
    他人之土地，一八四二之一地號土地北面有無人使用之磚造平房一棟，南邊則為
    三米寬之通道連接東側之既成道路與西側一八四二之五地號土地，一八四二之五
    地號土地之東北方有無人使用之磚造二層樓建物，東南方則有無人使用之磚造棚
    架一棟，其餘部分為空地，未開發利用，至一八四二之八地號土地地面均舖設混
    凝土，現為空地等情，為兩造所不爭執，並經本院會同臺南縣麻豆地政事務所派
    員履勘現場屬實，有本院九十三年十二月二十八日勘驗筆錄一份在卷可稽，且為
    兩造所不爭執；此外，系爭一八四二之一地號及一八四二之五地號土地上之磚造
    建物與棚架，於本院言詞辯論終結前，已經共有人自行拆除完畢，現均為空地之
    事實，亦有原告所提出之照片六張在卷足憑，復為被告乙○○所是認，自堪認定
    。
  (二)原告四人與被告二人為兄弟姊妹關係，原告與被告乙○○亦陳明就原告所主張之
  　分割分案，其中編號建一八四二之一Ａ部分及編號建一八四二之五Ａ部分土地願
  　意繼續保持共有關係，雖被告丁○○對前開部分保持共有並未表示意見，然此為
  　多數共有人之意願，且使系爭土地北側留有將來得以通行之巷道，兩造分得之土
  　地，均面臨該通道，而得對外通行，符合兩造之最大利益，並使分割後之土地得
  　以發揮其應有之經濟效用，是本院認兩造就就編號建一八四二之一Ａ部分及編號
  　建一八四二之五Ａ部土地自仍得按其應有部分比例維持共有關係。
  (三)又本院審酌原告所提之分割方案，合於多數共有人之意願，所分得之土地方正，
  　且留有通道對外通行，不致使全體共有人間分割利益有失均衡，且該方案亦與系
  　爭土地使用狀況及位置相符，本院認依原告所主張之分割方案應屬可採，並囑託
    臺南縣麻豆地政事務所依該分割方案繪製如後附之土地複丈成果圖所示。另分割
    後被告乙○○、丁○○所分得之土地，其形狀方正而完整，且面臨預留之通道，
    供其通行，故其等分割後取得之土地，並未較其分割前之應有部分減損其價值，
    原存在其等應有部分之禁止處分登記，於分割後亦存在其取得之土地持分上，無
    礙於債權之保全，附此敘明。
六、綜上所述，原告主張系爭土地，兩造並無不分割之特約，又無不能分割之情事，
    原告訴請裁判合併分割系爭土地，自無不合；本院審酌兩造之應有部分之比例及
    使用現狀，全體共有人分得之土地地形均完整並得通行道路，各共有人分得之土
    地均面臨預留之道路，應無價值差異，及使系爭土地可充分利用並達最大經濟利
    益，符合共有人分割之利益等情，認原告所主張之分割方案，應屬適當，爰依該
    分割方案判決分割系爭土地如主文第一項所示。
七、本件係因共有物分割之事件涉訟，並判決准予分割，如由敗訴之被告負擔訴訟費
    用，顯失公平，爰依民事訴訟法第八十條之一規定，命勝訴之原告亦負擔一部分
    （即按其應有部分比例）之訴訟費用，併此敘明。
八、據上論結，原告之訴為有理由，依民事訴訟法第三百八十五條第一項前段、第八
　　十條之一、第七十八條、第八十五條第一項但書，判決如主文。
中　　　華　　　民　　　國　　九十四　　年　　　四　　　月　　 十四　　 日
                                臺灣臺南地方法院民事第二庭
　　　　　　　　　　　　　　　　　　審判長法　官  王金龍
　　　　　　　　　　　　　　　　　　　　　法　官  孫玉文
                                          法　官  林佩儒
右正本係照原本作成。
如對本判決上訴，須於判決送達後廿日內向本院提出上訴狀。
中　　　華　　　民　　　國　　九十四　　年　　　四　　　月　　　十九　　日
　　　　　　　　　　　　　　　　　　　法院書記官　吳信助
┌───────────────────────────────────┐
│ 附表：　                       　　　    九十三年度重訴字第二二九號  │
├─┬──┬────┬──────────┬───────┬──────┤
│編│　　│共有人　│   應有部分比例     │  應負擔訴訟  │備註        │
│號│    │        │（一八四二之一地號、│  費用之比例  │            │
│  │    │        │　一八四二之五地號、│              │            │
│  │    │        │　一八四二之八地號）│              │            │
├─┼──┼────┼──────────┼───────┼──────┤
│１│原告│丙○○　│　　各為六分之一　　│  六分之一    │            │
├─┼──┼────┼──────────┼───────┼──────┤
│２│原告│戊○○　│　　各為六分之一　　│　六分之一 　 │　　        │
├─┼──┼────┼──────────┼───────┼──────┤
│３│原告│己○○　│　  各為六分之一    │  六分之一    │            │
├─┼──┼────┼──────────┼───────┼──────┤
│４│原告│甲○○  │　  各為六分之一    │  六分之一    │            │
├─┼──┼────┼──────────┼───────┼──────┤
│５│被告│乙○○  │　  各為六分之一    │  六分之一    │            │
├─┼──┼────┼──────────┼───────┼──────┤
│６│被告│丁○○  │　  各為六分之一    │  六分之一    │            │
└─┴──┴────┴──────────┴───────┴──────┘
